臺灣高等法院花蓮分院民事判決　　　　 94年度重上國字第3號
上　訴　人　甲○○
　　　　　　　　　　　2樓
訴訟代理人　李泰宏律師
上　訴　人　丙○○
　　　　　　乙○○
　　　　　　　　　　　2樓
兼　上二人
訴訟代理人　丁○○
　　　　　　　　　　　2樓
上　訴　人　啟益營造有限公司
法定代理人　己○○
訴訟代理人　吳漢成律師
被 上訴 人　交通部公路局第三區工程處
法定代理人
　　　　　　戊○○
訴訟代理人　邱聰安律師
當事人間請求損害賠償事件，兩造對於中華民國94年1月27日臺
灣臺東地方法院88年度國字第6號第一審判決各自提起上訴，本
院於94年8月30日言詞辯論終結，判決如下：
    主  文
原判決除確定部分外關於駁回上訴人甲○○、丙○○、乙○○、
丁○○後開第二項之訴及該部分假執行之聲請，並訴訟費用之裁
判廢棄。
被上訴人交通部公路局第三區工程處應給付上訴人甲○○、丙○
○、乙○○、丁○○新臺幣參佰伍拾柒萬伍仟壹佰拾捌元及自民
國八十八年八月二十五日起至清償日止，按週年利率百分之五計
算之利息。被上訴人啟益營造有限公司、交通部公路局第三區工
程處二者其中任一被上訴人給付，他被上訴人於給付範圍內，免
給付義務。
上訴人甲○○、丙○○、乙○○、丁○○其餘上訴及上訴人啟益
營造有限公司上訴均駁回。
第一、二審（除確定部分外）訴訟費用由被上訴人交通部公路局
第三區工程處、啟益營造有限公司連帶負擔二十分之七，餘由上
訴人甲○○、丙○○、乙○○、丁○○連帶負擔。
    事實及理由
一、上訴人甲○○、丙○○、乙○○、丁○○主張：被上訴人公
    路局第三區工程處為臺十一線公路之管理機關，對於公路之
    公共設施有設計維護及管理之責任。被上訴人啟益公司則為
    臺十一線美山美佐呂橋拓寬工程之承造人，對於所營作之工
    作物有設計維護及管理之責任。因被上訴人公路局第三區工
    程處、啟益公司對於臺十一線美山美佐呂橋拓寬工程設施之
    便道涵管設計過小，且於施作時違反水利法第72條、第72條
    之1、第78條、第92條、第92條之1等保護他人之法律，87年
    08月04日奧托颱風侵襲臺東，風雨並非鉅大，因被上訴人公
    路局第三區工程處、啟益公司前述便道涵管設計過小，且為
    樹葉雜物阻塞，於溪水受阻之際，形同攔水壩，在內蓄積溪
    水，以致溪水越堤而出，淹沒訴外人林忠森所養殖之九孔池
    約一公頃，九孔死亡損失新台幣（下同）2100萬元，林忠森
    前曾聲請國家賠償不獲置理，爰於民國（下同）87年07月26
    日依國家賠償法第3條、民法第189條、184條第2項、185條
    第1項前段，起訴請求被上訴人二者連帶給付上開金額及法
    定遲延利息，又林忠森嗣於93年06月03日死亡，林忠森之繼
    承人即上訴人甲○○、丁○○、丙○○、乙○○乃於93年07
    月15日聲明承受訴訟。原審判決被上訴人啟益公司應給付上
    訴人甲○○、丁○○、丙○○、乙○○357萬5118元，而駁
    回上訴人甲○○、丁○○、丙○○、乙○○其餘之訴。上訴
    人甲○○、丁○○、丙○○、乙○○，主張其等所受之損害
    以成本計算為1385萬1748元，乃就其敗訴部分中之1027萬66
    30元部分提起上訴，求為除原判決所命給付外，被上訴人啟
    益公司應再給付上訴人甲○○、丁○○、丙○○、乙○○10
    27萬6630元及法定遲延利息，被上訴人公路局第三區工程處
    應就啟益公司給付之金額連帶給付，並廢棄此等部分之原審
    判決。
二、上訴人啟益公司則以：便道設計圖及施工，皆由上訴人啟益
    公司負責，系爭便道涵管內徑 135公分，應足以排水，而便
    道雖未經主管機關核准設置，但並不代表便道之設計有問題
    ，況此次災害為不可抗力之豪雨造成，即使無便道，河道亦
    無法在當時有效排除洪水。因此上訴人甲○○、丁○○、丙
    ○○、乙○○之損害與便道之設置並無因果關係等語，資為
    抗辯。上訴人啟益公司就其敗訴部分提起上訴，求為廢棄並
    駁回被上訴人甲○○、丁○○、丙○○、乙○○在原審此部
    分之訴及假執行之聲請。
三、被上訴人公路局第三區工程處則以：系爭施工便道之設置，
    依伊與啟益公司間合約，係依現地施工之便宜，僅包括規定
    「施工便宜構築及復原費一式」於項次二第三九內，並無設
    計圖（現有之附圖乃事後繪出），故該便道之設計（或設置
    ）是否妥適，有無欠缺，與被上訴人公路局第三區工程處無
    涉。該施工便道，既包括於該主體工程內，於承包公司尚未
    竣工驗收前，被上訴人公路局第三區工程處並無管理、維護
    之責等語，資為抗辯，而聲明駁回上訴。
四、本件上訴人甲○○、丁○○、丙○○、乙○○之被繼承人林
    忠信前曾向被上訴人交通部公路局第三區工程處請求賠償，
    惟經被上訴人交通部公路局第三區工程處於87年12月08日拒
    絕賠償，有拒絕賠償理由書在卷可按（見原審卷第一宗第7
    頁），是上訴人甲○○、丁○○、丙○○、乙○○對該被上
    訴人交通部公路局第三區工程處提起本件國家賠償訴訟，自
    為適法，合先說明。
五、兩造不爭之事實
    本件公路局第三區工程處為臺十一線公路之管理機關，啟益
    公司則為「臺十一線107公里至111公里路基路面拓寬改善工
    程主體工程」（以下簡稱臺十一線美山美佐呂橋拓寬工程）
    之承造人，交通部公路局第三區工程處係定作人。再者，啟
    益公司因前揭拓寬工程，乃在美佐呂橋東側設置便道，以利
    施工期間供民眾通行。至於在該便道下，啟益公司則設置三
    根涵管，以溪水流通。嗣於87年08月04日奧托颱風曾侵襲臺
    東，而美佐呂橋東側便道下方所設置之涵管，有阻塞現象，
    為此，啟益公司曾於當日僱工駕駛挖土機前往該處施工排除
    阻塞情形。斯時林忠森則在如附圖所示九孔養殖池內養殖九
    孔及林忠森於93年06月03日死亡、上訴人甲○○、丁○○、
    丙○○、乙○○為林忠森之繼承人等事實，有工程合約書、
    死亡證明書附卷可稽，並據原審勘驗屬實，製有勘驗筆錄在
    卷足憑（見原審卷第二宗117、162頁以下），復為兩造所不
    爭執（見原審卷第二宗142頁），自堪信為真實。
六、本件之爭點及本院判斷
（一）87年08月04日奧托颱風來襲，啟益公司所設置之前揭便道
      下方之涵管，其阻塞現象，是否發生溢流至林忠森上開所
      養殖之九孔池？
  １、前揭美佐呂橋係位在臺十一線公路上，87年08月04日，該
      處之東側，啟益公司則在溪道內填積土方，設有便道，並
      在便道下埋設三根涵管，以利溪水排通。再者，便道北方
      設有一座土地公廟，土地公廟東側及東北側有訴外人王淵
      良開設之蝦池，蝦池北方則有林忠森所養殖之九孔池。該
      等養殖池東側則為太平洋，其等相關位置，業據原審到場
      勘驗屬實，製有勘驗筆錄在卷可按（見原審卷第二宗 162
      頁倒數 4行以下、163頁倒數5行以下），並有照片附卷足
      參（見原審88年度國字第2號卷宗26至30頁），復有現場
      簡圖（見原審卷第一宗50頁、第二宗167頁）在卷可佐，
      自堪信為實。
  ２、上訴人甲○○、丁○○、丙○○、乙○○主張，87年08月
      04日，因奧托颱風來襲，確實造成美佐呂橋下溪水溢流，
      並溢流往蝦池及九孔池方向等情，業據證人吳嘉雄（更名
      前為吳玉階）結證：「當時我用怪手清除涵管內的雜物及
      靠海的海堤上挖了三個洞，海堤上原本的函管未阻塞。我
      到場時，水已由河道的北面河堤溢出，往蝦池及九孔池方
      向漫溢，我看到的情形，是河道的水都流向蝦池及九孔池
      。」（見原審卷第一宗68頁）、「87年08月04日當日我是
      受僱於啟益公司，其工地主任陳煌治命我清除涵管之阻塞
      物，事發前後情形我均知悉。事發前之便道即如鈞院88年
      度國字第 2號26頁照片所示之便道。該便道係美佐呂橋施
      工前所增設的，其原本無土方，係為建築該便道，始填該
      土方成為便道。當時我到現場時，水位已淹沒該便道，但
      尚未逾越前開卷宗27頁照片鋼筋內側之施作美佐呂橋橋面
      （水位在橋面下方）....，而便道下方埋設有三涵管，以
      利溪水排通。至於便道往東係呈斜坡狀下滑。當時我到現
      場時，水分成二個方向。一部份流往土地公廟，一部份往
      該下坡排下。」、「（問：當時水流往那個方向較大？）
      往土地公廟之方向較大。」（見原審卷第二宗 162頁背面
      ）等語在卷，此核與證人即蝦池所有人王淵良結證：「（
      問：當時水流方向？）淹水時，在30分鐘內，就淹沒蝦池
      ，水又從蝦池流往九孔池，....。」（見原審卷第一宗第
      68頁倒數第 4行以下）等語相符。參諸證人吳嘉雄前揭證
      詞，不唯與事發前後所拍攝的照片相符（見原審法院88年
      度國字第 2號卷宗26至30頁），復揆之證人吳嘉雄當日係
      受僱啟益公司，已據其證述在卷，復為啟益公司所不爭執
      ，是若無該等情事，證人吳嘉雄斷無甘冒偽證之刑事處罰
      ，故為虛偽證詞之理，是其上開證詞，自堪採信。依上述
      說明，堪信上訴人甲○○、丁○○、丙○○、乙○○前開
      主張，自屬真實，應可採信。
  ３、上訴人甲○○、丁○○、丙○○、乙○○主張，於87年08
      月04日事發當時，前揭溢流之溪水，確實淹入林忠森所養
      殖之上開九孔池內之事實：
    (1)業據證人即斯時管區員警許志豐結證：「當時省道上面積
      水不能過去，便道上也都是水，... 我有到便道的現場去
      看，..，水退之後，我到九孔池的地方，看見原告的房子
      裡面都是污泥，九孔池周圍也是污泥，九孔池的牆壁上也
      是污泥，九孔池裡面的水已經滿了，水很污濁，一般九孔
      池的水，都是抽海水的，不會放到滿，九孔池裡面的上面
      是用黑網子遮著，雨水會下到九孔池裡面去。當日的流水
      也漫過九孔池裡面去，但是九孔池的水是污濁的，我的判
      斷因為是污泥的關係，因為九孔池旁邊是蝦池，流水漫延
      到蝦池，蝦池當中有污泥，後來水漫過九孔池，所以會把
      污泥帶到九孔池。當天九孔池水洩了之後，我在現場，九
      孔池原有瓦片，但是當天我所看見的情形是九孔池上面都
      是污泥覆蓋，看不到瓦片。」（見原審卷第二宗30至31頁
      ）等語在卷，而就上開溢流之溪水淹入九孔池，造成污泥
      侵入池等情，核與證人沈政棟結證：「... 當天水是往土
      地公廟、蝦池及九孔池的方向流過去。第二天我到九孔池
      ，九孔池內的水漸漸退去，污泥有30公分厚，九孔池外面
      都有污泥，九孔池外的池牆壁上都有污泥的痕跡。」、「
      （問：池子內的污泥是從何處而來？）從流水所帶來的，
      因為如果下雨的話，不會帶來污泥，本件是因為流水，漫
      過九孔池子後，所帶來的污泥。」、「當時我確實有在九
      孔池看見當時情形，水流的情形也是我親眼看見的，並不
      是臆測之詞。」（見原審卷第二宗33頁13行至34頁倒數 2
      行）等語相符。揆之證人許志豐斯時為當地管區員警，且
      在該地已服務 6年，此據其證述在卷（見原審法院88年度
      國字第 2號卷宗79頁第6、7行），再徵之證人許志豐、沈
      政棟事發時均曾在場，渠等證述情節，復無不合處，是證
      人許志豐、沈政棟上開證詞，自堪採信。此外，復有相關
      照片附卷可資佐證（見原審法院院88年度國字第 2號卷宗
      26至30頁、原審卷第一宗第122至123頁），已足認上訴人
      甲○○、丁○○、丙○○、乙○○此部分主張，自屬有據
      ，已無疑義。
    (2)啟益公司雖曾提出高度圖（見原審法院88年度國字第 2號
      卷宗 105頁）以資為辯駁之證據，並以該圖之繪製人陳煌
      治為證據方法。惟查：證人陳煌治繪製該圖時，仍為啟益
      公司公司職員，係受交通部公路局第三區工程處東濱工務
      所主任曾盛宗囑託而繪製等情，此據其證述在卷（見原審
      卷第二宗187至188頁）。是證人陳煌治斯時所繪製之高度
      圖，是否有偏頗之虞，已足疑義。再者，證人陳煌治並未
      持有土地高度測量相關證照，其本人亦未持有土木技師、
      大地工程技師、建築師之證照等情，亦據其證述明確（見
      原審卷第二宗 192頁），是證人陳煌治是否有能力繪製精
      確之土地高度圖，亦足存疑。其次，證人陳煌治所繪製之
      前揭高度圖，並未按照地籍圖謄本以比例套繪，僅係現場
      簡圖而已等情，亦據其證述在卷，則該高度圖連最基本之
      土地比例，竟疏略未予注意，再揆之前揭說明，啟益公司
      執此為其有利之辯解，已屬乏據甚明。又上訴人啟益公司
      雖曾聲請本院囑託他單位繪製高度。惟查：87年08月04日
      事發後至今，系爭台東地區曾遭多次颱風侵襲，地形、地
      貌均有相當之變更，系爭便道早已拆毀，是啟益公司於現
      今94年本院審理時為上開之聲請，要難還原事發當時之地
      形高度，亦無從究明當時系爭便道阻塞後對水流流向之影
      響至明。況此部分本院所認定之前揭事實，既屬明確，是
      啟益公司此部分之聲請，自無必要。至於美佐呂橋至太平
      洋之距離，雖小於至上開九孔池之距離，並有其他小溝渠
      可通往太平洋，此據原審到場勘驗屬實，並繪有簡圖（見
      原審卷第二宗 167頁）、囑託成功地政事務所人員繪製複
      丈成果圖附卷可稽。惟於87年08月04日事發當時，前揭溢
      流之溪水，確實有淹入林忠森所養殖之上開九孔池內，已
      如前述，是上開有關距離等事項，核與前揭本院所認定之
      事實，尚無必然關係，併此指明。
  ４、綜上所述，87年08月04日奧托颱風來襲，啟益公司所設置
      之前揭便道下方之涵管，其阻塞現象，確係發生溢流至林
      忠森上開所養殖九孔池之事實，核屬明確灼然。
（二）林忠森所養殖九孔池內之九孔是否因此而死亡？是否與前
      揭便道、涵管設置有其相當因果關係？
  １、按九孔係屬狹鹽性水生動物，海水鹽度於千分之二十以下
      即造成大量死。九孔池若於瞬間有大量淡水混入，鹽度驟
      至千分之二十以下會發生大量死亡現象。健康九孔若遭水
      中污泥瞬間覆間覆蓋尚可移動至水流衝激處除去之，若經
      污泥覆蓋無法移動者則會死亡等情，業據原審向行政院農
      業委員會水產試驗所查明屬實，有該所函文在卷可按（見
      原審卷第二宗102之1頁）。本件林忠森所養殖之九孔池既
      經前揭溢流之溪水淹入，且九孔池上面都是污泥覆蓋，污
      泥有30公分厚等情，已見前述，並據證人許志豐、沈政棟
      上開證述明確。由此可見，上訴人甲○○、丁○○、丙○
      ○、乙○○主張林忠森所養殖之九孔均已死亡，自非無據
      ，堪可採信。
  ２、前揭美佐呂橋東側，啟益公司在溪道內填積土方，設有便
      道，並在便道下埋設三根涵管，以利溪水排通，有如上述
      。而該三根涵管內徑（直徑）僅為137公分而已，此據原
      審到場勘驗丈量屬實，製有勘驗筆錄在卷可按（見原審卷
      第二宗16頁倒數1行）。是啟益公司既將溪道填積土方，
      惟僅設置上開三根小口徑之涵管，參諸現場所示之照片（
      見原審法院88年度國字第2號卷宗26至30頁），堪認其所
      為之設置，即難以排除巨量溪水甚明。至於該等事實，復
      據證人許志豐結證：「... 因為颱風天山上的樹木被沖下
      來，阻塞在便道的涵管處及便道上面，所以水就沒有正常
      的從涵管疏通，以致水會漫延到道路上面，以及越過便道
      上面流向土地公廟及蝦池方向，當天有怪手將阻塞於便道
      的樹木挖起...，以及將阻塞於涵管的樹木挖起來，...
      ，挖起來之後，水就由涵管的方向流向河道，然後漫延的
      在便道上面的水慢慢消退，....。」（見原審卷第二宗31
      頁第 1行以下）等語。證人許志豐既為管區員警，且事發
      時在場，均如上述，是其證詞，衡情應無偏頗之理，堪可
      採信。則依證人許志豐上開證詞，可見造成溪水溢流漫延
      者，厥因啟益公司設置上開便道，且僅設置三根小口徑之
      涵管所致，核屬明確。再者，前揭溢流之溪水，乃係造成
      林忠森養殖九孔死亡之原因，有如前述。是依上說明，啟
      益公司設置便道，且僅設置三根小口徑之涵管，係導致林
      忠森所養殖九孔死亡結果之原因，自無疑義，渠等二者間
      ，自有相當因果關係至明。啟益公司抗辯無因果關係存在
      ，係因天災所致之不可抗力等語，核非有據，並不可採。
（三）林忠森因該九孔死亡所造成之損害為若干？
      林忠森於87年08月04日所養殖九孔之面積計為6023點11平
      方公尺等情，此據原審囑託成功地政事務所人員繪製複丈
      成果圖在卷可稽（即如附圖），復據證人潘平華結證屬實
      （見原審卷第二宗196頁），自堪信為真實。再者，有關
      87 年間每公頃之九孔收益為若干，行政院農業委員會漁
      業署並無相關資料。至於89年、90年及91年臺灣地區養殖
      九孔每公頃（即一萬平方公尺）收益分別為1007萬8000元
      、301萬5000元、471萬4000元等情，有該署函文在卷可查
      （見原審卷第二宗180頁）。雖上訴人甲○○、丁○○、
      丙○○、乙○○並未提出確切之證據以資佐證，所損失之
      九孔數量及其價額，惟其嗣主張願以前開3年份之平均損
      益計算損害等語（見原審卷第二宗199頁），本院亦認其
      等該主張，尚屬適當，自可採信。則依前揭計算標準，每
      公頃九孔之平收益為593萬5667元（元以下四捨五入，100
      7萬8000元加301萬5000元加471萬4000元總合為1780萬700
      0元再除以3）。再以林忠森所養殖九孔面積為0點602311
      公頃（即6023點11平方公尺）計算其所受之損害計為357
      萬5118元（元以下四捨五入，593萬5667元乘以0點602311
      ）。上訴人甲○○、丙○○、乙○○、丁○○上訴主張其
      等所受之損害，應以前述行政院農業委員漁業署檢附之89
      年、90年及91年臺灣地區養殖九孔每公頃之經營成本之平
      均數計算，其等損害應為1385萬1748元，惟查前述經營成
      本為全年之經營成本，而九孔並非1年1收，九孔陸續出生
      、成長、成熟，即可陸續出售，因此九孔池之大、小九孔
      其數量各有多少及價值各是若干及總價值有多少，甚難計
      算，且上訴人甲○○、丙○○、乙○○、丁○○亦不能舉
      證證明其價值，當然不能以全年之經營成本來計算某時之
      九孔池內九孔之價值，上訴人甲○○、丙○○、乙○○、
      丁○○此部分之主張，並非可採。
（四）啟益公司是否應依侵權行為之規定負損害賠償責任？
      按因故意或過失不法侵害他人之權利者，負損害賠償任，
      民法第184條第1項前段定有明文。經查系爭便道及涵管等
      工作物之設計及施工，皆由上訴人啟益公司負責，系爭便
      道因僅設置三根小口徑之涵管，其設計上之過失，導致颱
      風下大雨時溪水溢流入林忠森之九孔池，造成林忠森養殖
      之九孔死亡，渠等二者間，有相當因果關係存在，並非因
      天災所致之不可抗力所造成，已如前述，從而上訴人啟益
      公司自應對被上訴人甲○○、丙○○、乙○○、丁○○負
      損害賠償責任，其賠償範圍為357萬5118元本息。
（五）交通部公路局第三區工程處是否應依依國家賠償第3條第
      1項規定負損害賠償責任？
      按公有公共設施因設置或管理有欠缺，致人民生命、身體
      或財產受損害者，國家應負損害賠償責任，國家賠償法第
      三條第一項定有明文，乃有關公有公共設施瑕疵國家賠償
      責任之規定，其構成要件為：(1)須公有公共設施。(2)須設
      置或管理有欠缺。(3)須人民之生命、身體或財產受有損害
      。(4)須公共設施之瑕疵與損害間有相當因果關係。而公有
      公共設施，所謂之「公有」並不限於歸國家或其他公法人
      所有，凡公共設施由國家或地方自治團體事實上處於管理
      或使用，即為公有公共設施。經查：系爭便道及涵管之設
      置有欠缺，致林忠森九孔池之九孔死亡，及兩者間有相當
      因果關係存在已如前述，故被上訴人交通部公路局第三區
      工程處是否應依依國家賠償第3條規定負損害賠償之責？
      其關鍵點厥在系爭便道及涵管是否為公有公共設施一點上
      。按被上訴人公路局第三區工程處為臺十一線公路之管理
      機關，啟益公司則為臺十一線美山美佐呂橋拓寬工程之承
      造人，交通部公路局第三區工程處係定作人。再者，啟益
      公司因前揭拓寬工程，乃在美佐呂橋東側設置系爭便道，
      以利施工期間供民眾通行，又系爭施工便道之設置，也約
      定在交通部公路局第三區工程處與啟益公司間之合約內，
      雖係依現地施工之便宜，僅包括規定「施工便宜構築及復
      原費一式」於項次二第三九內，並無設計圖（現有之附圖
      乃事後繪出），也無驗收，惟啟益公司就系爭便道記已施
      作完成，交通部公路局第三區工程處實際並以之供往來民
      眾通行多時，則揆諸上述說明，系爭便道此一公共設施已
      由交通部公路局第三區工程處事實上處於管理或使用，即
      應認系爭便道為公有公共設施。從而上訴人甲○○、丙○
      ○、乙○○、丁○○依國家賠償法第3條規定請求被上訴
      人交通部公路局第三區工程處賠償其損害357萬5118元本
      息，即有理由，於此部分，則無理由。
（六）啟益公司與交通部公路局第三區工程處二者間是否應負連
      帶賠償責任？
  １、按承攬人因執行承攬事項，不法侵害他人之權利者，定作
      人不負損害賠償責任。但定作人於定作或指示有過失者，
      不在此限，民法第189條定有明文。查交通部公路局第三
      區工程處雖係美佐呂橋拓寬工程之定作人，而啟益公司則
      為該工程之承攬人，固見前述。惟系爭施工便道之設置，
      依交通部公路局第三區工程處與啟益公司間合約，係依現
      地施工之便宜，僅包括規定「施工便宜構築及復原費一式
      」於項次二第三九內，並無設計圖（現有之附圖乃事後繪
      出），故該便道之設計施作，與公路局第三區工程處無涉
      ，且上訴人甲○○、丙○○、乙○○、丁○○迄未提出積
      極證據，以資證明交通部公路局第三區工程處於定作或指
      示有何過失之事實，從而上訴人甲○○、丙○○、乙○○
      、丁○○即不得依民法第189條規定請求交通部公路局第
      三區工程處負損害賠償責任，亦無從據此及民法第185條
      第1項規定請求交通部公路局第三區工程處與啟益公司負
      連帶賠償責任。
  ２、按違反保護他人之法律，致生損害於他人者，負賠償責任
      ，民法184條第2項定有明文。本件啟益公司設置跨越水道
      之系爭便道，未經主管機關核定之事實，業經啟益公司所
      自認，足認為實，則啟益公司固有違反水利法之法律規定
      ，然水利法是否為保護他人之法律，不無疑意，且縱使認
      其為保護他人之法律，依前述六１之說明，系爭便道之設
      計施作，與公路局第三區工程處尚屬無涉，則違反保護他
      人之法律者僅為啟益公司，公路局第三區工程處不在其內
      ，從而上訴人甲○○、丙○○、乙○○、丁○○即不得依
      民法第184條第2項規定請求交通部公路局第三區工程處負
      損害賠償責任，亦無從據此及民法第185條第1項規定請求
      交通部公路局第三區工程處與啟益公司負連帶賠償責任。
  ３、綜上，交通部公路局第三區工程處係依國家賠償法第3條
      第1項之規定，負無過失之責任，而為賠償，與啟益公司
      依侵權行為之規定，負侵權行為賠償責任，二者間係不真
      正連帶債務關係，上訴人甲○○、丙○○、乙○○、丁○
      ○主張二者應負連帶賠償責任，於法無據。
七、綜上所述：（一）上訴人甲○○、丙○○、乙○○、丁○○
    主張本於國家賠償第3條第1項之法律關係，請求判決被上訴
    人交通部公路局第三區工程處應給付上訴人甲○○、丙○○
    、乙○○、丁○○357萬5118元本息，及被上訴人甲○○、
    丙○○、乙○○、丁○○主張本侵權行為之法律關係，請求
    判決上訴人啟益公司應給付被上訴人甲○○、丙○○、乙○
    ○、丁○○357萬5118元本息，二者間具有不真正連帶債務
    關係，為有理由，應予准許。至上訴人甲○○、丙○○、乙
    ○○、丁○○逾此部分之請求為無理由，應予駁回。原審就
    上開對於交通部公路局第三區工程處應准許部分，駁回上訴
    人甲○○、丙○○、乙○○、丁○○之訴，尚有未洽，上訴
    人甲○○、丙○○、乙○○、丁○○就此部分上訴意旨指摘
    原判決不當，求予廢棄改判，為有理由，爰由本院就此部分
    予以廢棄改判如主文第二項所示。至於上訴人甲○○、丙○
    ○、乙○○、丁○○之請求不應准許部分，原判決為上訴人
    甲○○、丙○○、乙○○、丁○○敗訴之判決，經核於法並
    無不合，上訴人甲○○、丙○○、乙○○、丁○○就此部分
    上訴意旨求予廢棄改判，為無理由，應予駁回。（二）上訴
    人啟益公司就其敗訴部分提起上訴，求為廢棄並駁回被上訴
    人甲○○、丁○○、丙○○、乙○○在原審此部分之訴及假
    執行之聲請，原判決依其理由認依民法第191條之規定為請
    求之依據，雖屬不當，然依侵權行為之規定為請求之依據則
    為正當，已如上述，從而應以上訴人啟益公司之上訴為無理
    由，亦應予駁回。
八、本件事證已臻明確，兩造所為其他之主張，陳述並所提之證
    據，經審酌後，認均與本件之結論無礙，爰不一一論列，附
    此敘明。
九、據上論結，本件上訴人甲○○、丁○○、丙○○、乙○○上
    訴為一部有理由，一部無理由；上訴人啟益公司上訴為無理
    由。依民事訴訟法第450條、第449條第1、2項、第78條、第
    79條、第85條第2項，判決如主文。
中　　華　　民　　國　　94　　年　　9 　　月　　13　　日
                        審判長法  官  吳鴻章
                              法  官  林慶煙
                              法  官  蔡勝雄
以上正本係照原本作成。
如不服本判決，應於收受送達後20日內向本院提出上訴書狀，其
未表明上訴理由者，應於提出上訴後20日內向本院補提理由書狀
（均須按他造當事人之人數附繕本）上訴時應提出委任律師或具
有律師資格之人之委任狀；委任有律師資格者，另應附具律師及
格證書及釋明委任人與受任人有民事訴訟法第466條之1第1項但
書或第2項（詳附註）所定關係之釋明文書影本。
　　　　　　　　　　　　　    書記官　陳有信
中　　華　　民　　國　　94　　年　　9 　　月　　13　　日
附註：
民事訴訟法第466條之1（第1項、第2項）：
對於第2審判決上訴，上訴人應委任律師為訴訟代理人。但上訴
人或其法定代理人具有律師資格者，不在此限。
上訴人之配偶、三親等內之血親、二親等內之姻親，或上訴人為
人、中央或地方機關時，其所屬專任人員具有律師資格並經法院
認為適當者，亦得為第三審訴訟代理人。
